【裁判字號】    98,建,12
【裁判日期】    980625
【裁判案由】    履行契約
【裁判全文】
臺灣板橋地方法院民事判決                98年度建字第12號
原      告  展譽科技工程有限公司
法定代理人  乙○○
訴訟代理人  李宗炎律師
被      告  臺灣自來水股份有限公司北區工程處
法定代理人  甲○○
訴訟代理人  陳舜銘律師
上列當事人間請求履行契約事件，經本院於民國98年6 月11日言
詞辯論終結，判決如下：
    主  文
被告應給付原告新臺幣陸拾肆萬零壹佰柒拾捌元，及自民國九十
八年二月二十日起至清償日止，按年息百分之五計算之利息。
原告其餘之訴駁回。
訴訟費用由被告負擔五分之二，餘由原告負擔。
本判決第一項於原告以新臺幣貳拾壹萬肆仟元供擔保後，得假執
行；但被告得以新臺幣陸拾肆萬零壹佰柒拾捌元為原告預供擔保
，而免為假執行。
原告其餘假執行之聲請駁回。
    事實及理由
一、原告起訴主張：
  (一)被告於民國95年4 月7 日就所轄「新竹二場原水調節池─機
    電工程」與原告簽訂工程契約書，委由原告承攬施作，約定
    工程期限為200 日曆天或土建相關部分完成後20日曆天，工
    程總價新臺幣（下同）00000000元。被告嗣後辦理變更追加
    工程，因而增加工程總價款及工期。原告於96年7 月3 日完
    工，被告並已支付原約定之工程結算部分金額00000000元在
    案。惟依工程契約書第6 條約定契約價金之給付條件：第1
    項第(七)款約定：「工程期限未達一年者，不按物價波動之影
    響而調整工程款；工程預定進度表中之工程期限達1 年（36
    5 天）者，按物價指數調整計算。
  (二)本件系爭工程於96年3 月31日即依約開工。但因工程之內容
    為「原水調節池之機電工程」，必須待土建工程完工後始可
    施作，因而另特別約定工期：為200 日曆天或土建相關完成
    後20日曆天，而該土建承包商至96年5 月14日竣工。另本工
    程又經變更計追加工期75日曆天，故本工程之工期共計505
    天，已超出一年365 日曆天之期限。被告所出具之「工程結
    算驗收證明書載明：「履約期限：「200 日曆天或配合土
    建相關部分完成後20日曆天完工＋變更設計展延工期至96年
    7 月3 日」。「履約逾期總天數0 」、「應計違約金天數
    0 」。足以證明，本件契約工期已逾一年，自應依上開約定
    ，依物價指數調整工程款。詎被告卻以原約定工期中有200
    日曆天之約定為由，拒絕依物價指數調整工程款，顯已違反
    上開約定。經原告申請行政院公共工程委員會為爭議之調解
    ，該調解機關雖亦認本工程之工期已超過一年，應依物價指
    數調整工程款。但僅建議就實際超過一年部分之工程款部分
    （即第6 期至第8 期及尾款）予以調整，經調整後建議被告
    給付640178元，被告亦同意該調解建議。但依上開契約之約
    定，工程期逾一年者，應就全部工程款依物價指數調整，並
    非僅就超過一年部分調整。即行政院公共工程委員會於另案
    96年10月19日以工程訴字第09600422530 號函之調解建議書
    中，亦採同樣之見解。是上開調解建議內容顯已違反契約之
    約定，且不符公平原則，原告尚難接受，致調解不成立在案
    。本件工程款依被告公司所訂定之「工程按物價指數調計算
    說明」之規定，被告應給付工程款為0000000 元，爰依本件
    承攬契約之法律關係請求被告給付。
  (三)對被告抗辯之陳述：兩造承攬契約第6 條第1 項第7 款約定
    之真意，應指工程期限在一年內者，不按物價波動調整工程
    款，超過一年者，應依物價波動調整全部之工程款。其理由
    為為防止定作人將合理工期一年以上之工作，故意約定為一
    年以內，造成承攬人之損失，或為防止承攬人可於一年以內
    完工之工作，在不負遲延責任之狀況下，故意延緩至一年以
    後始予完工，造成定作人之損失，因此，不能純以契約預定
    工期是否在一年之內為應否調整工程款之依據，而應以實際
    施工期間是否為一年以上為準。如此，始能兼顧雙方之利益
    及公平合理。被告以本件原定工期在一年以內為由，主張原
    告不得請求調整工程款云云，尚非可採。再者，若承攬人遲
    誤完工期限，其違約責任依兩造契約第15條第9 項及第17條
    第1 項之約定，係以遲延日數按工程總價千分之一計算違約
    金，而非以遲延日數按未完工部分之工程數量（或遲延部分
    之工作數量）之千分之一計算違約金，為衡平兩造之權益起
    見，對於前開第6 條第1 項第7 款之解釋，應以全部工程款
    為調整之標的始為合理。本件契約，應屬民法承攬契約之性
    質，依民法第490 條以下之規定可知，承攬報酬原則上應於
    工作完成或交付時給付之，並無依工作完成之階段分期給付
    之規定，換言之，承攬報酬請求權之時效係以完工或交付工
    作為起算點，且兩造契約第4 條亦約定「依實際施作數量結
    算，以契約中所列履約標的項目及單價，依完成履約實際施
    作數量給付。依契約價金總額結算……」等語，益證本件承
    攬報酬之給付時點，兩造亦約定為工程完工「結算」之時。
    至於契約第6 條各款所定之估驗款給付條件、日期及方式（
    即被告所稱之各期工程款部分），乃暫付工程款之性質，屬
    定作人給付方法而已，此觀該條第1 項第2 款所載「估驗款
    每期應扣除百分之五作為保留款，並於工程完成後甲方驗收
    合格……，於五日內一次無息結付尾款」等語自明，並非工
    程完工驗收「結算」，工程款總額確定後，定作人始為分期
    給付之情形。被告以各期估驗款之給付為承攬報酬請求權消
    滅時效之起算點，分別起算，顯然與法律之規定及上開契約
    之約定不符。且原告係依契約第6 條第1 項第7 款之規定請
    求依物價波動指數調整工程款之數額，並非請求原本之工程
    款，故本件請求應屬一般債權之性質，其時效應為15年，應
    無民法第127 條第7 款二年時效之適用，被告此部分之抗辯
    亦無可採。
  (四)訴之聲明：
    被告應給付原告0000000 元，及自起訴狀繕本送達被告翌
      日起至清償日止，按年息5%計算之利息。
    訴訟費用由被告負擔
    原告願供擔保，請准宣告假執行。
二、被告則以下列陳詞置辯：
  (一)原告所承攬被告之本案系爭工程，其開工日為95年3 月31日
    ，工程預定竣工日依被告「工程預定進度表」所載，分別為
    95年10月16日（依「乙方應於開工之日起200 日曆天」）或
    95年12月13日（依「配合土建相關部分完成…」計算式推估
    ）；另該進度表所指有關「配合土建相關部分完成…」之工
    程案，其開工日則為95年5 月8 日、工期170 日曆天、工程
    預定竣工日95年11月23日，合先敘明。對於上開進度表中所
    載「乙方應於開工之日起200 日曆天」之工期計算方式，因
    對原告甚為不利（依此式計算後之系爭工程預定竣工日，僅
    至年10月16日，縱再加上原告所陳因變更設計追加之75日曆
    天後，其總工期亦僅增至95年12月底止，而顯未符合工程契
    約書所定，行使物價指數調整工程款請求權時，該工程所需
    工期應達一年以上之門檻），故現有爭執行者（亦為原告所
    主張適用者），僅餘該表所列「配合土建相關部分完成後20
    日曆天」之工期計算方式乙節而已。依原告起訴狀所載，系
    爭工程雖於95年3 月31日開工，惟因受到土建工程（原預定
    竣工日95年11月23日，因故遲至96年5 月14日始竣工；另（
    95年3 月31日至96年5 月14日共計410 日）之延誤，再加上
    進度表所給予配合土建相關部分完成後之20日曆天，以及嗣
    後因配合被告變更設計所追加之75日曆天，致使系爭工程之
    總工期實際天數已達505 日（410 日＋20日＋75日＝505 日
    ），而超逾工程契約書所訂一年期間之限制，故其主張被告
    應就「全部工期」近約161 萬餘元之物價指數調整工程款，
    負給付之責，顯屬無據。
  (二)「解釋意思表示，應探求當事人之真意，不得拘泥於所用之
    辭句」民法第98條定有明文。原告於系爭工程95年3 月31日
    開工之時，乃再至95年4 月7 日簽約日之前，即已獲悉該土
    建工程之存在，且對該土建工程之開工日（95年5 月8 日）
    、預定竣工日（95年11月23日）等亦甚為明瞭，惟其仍願承
    攬開工、簽約，並再請求被告給與其「配合土建相關部分完
    成後20日曆天」之承作天數，俾便完成系爭工程，顯見原告
    於承作系爭工程之初，已明確認識到系爭工程（包括土建工
    程）之總工期確實未達一年，故雙方既均係以「工程期限未
    達一年」之共識下，而簽立本件系爭工程契約，則被告依本
    件工程契約書第6 條第1 項第7 款之規定，拒絕給付原告本
    件所請，實非無據。
  (三)原告另陳其於96年7 月3 日始完成系爭工程（系爭工程原預
    定竣工日為95年10月16日或95年12月13日），實係因土建工
    程遲延竣工所致，被告對此雖不爭執，惟仍須嚴正聲明，該
    土建工程遲延事由之發生，雖與原告無涉，惟亦不得將其歸
    責於被告，也正因屬不可歸責於雙方之事由，故被告對於該
    土建工程之延誤期間（即95年11月23日至96年5 月14日，約
    173 日），自始均以工程契約書第7 條第1 項第2 款第1 目
    (5)：「1.契約履約期間，除下列情形外，乙方不得以任何理
    由要求延長履約期限。…(5)…或甲方之其他廠商承包契約相
    關工程之延誤而影響履約進度者」之規定，同意原告逕於相
    同日數內展延系爭工程之工期，且不計入違約金日數（此從
    被告對系爭工程所製「工程結算驗收證明書」其中：「履約
    逾期總天數0 ；不計違約金天數0 ；應計違約金天數0 」等
    記載內容可證），因此對於該種事故所致展延之工期，實係
    因應不可歸責於兩造特別情事之發生，所為之變通處理措施
    ，而與一般訂約時即已確定其履約期間超逾一年之正常合約
    有所不同，故上開延展期日實不得逕納入作為本件工程契約
    書第6 條第1 項第7 款，有關履約期限規定之計算範圍，較
    符法制與常情。
  (四)本件嗣因變更設計所追加75日曆天之工期，亦係兩造僅就新
    增變更工程部分，所需工期而為之計算，理應獨立於系爭工
    程原工期之外，惟原告亦將其納入計算，實不合理。蓋變更
    設計前須依約完成之原工程部分，既已依約完成並經估驗完
    畢，則原告因施作各該期工程所付出之成本即已確定，若可
    再因嗣後非必然發生之追加工程乙事，即得變動前已確定之
    施工成本及工期，則其權利實已過度濫用，而不應再受保護
    。故有關該變更設計所另追加之75日曆天部分，法理上亦應
    排除於原工期計算範圍之外。更何況縱再加上75日曆天，該
    系爭工程之總工期，仍未超逾工程契約所訂一年限之門檻（
    以「配合土建相關部分完成後20日曆天完工」乙項計算式核
    估即95年11月23日＋20日＋75日，頂多算至96年2 月底止，
    而與96年3 月30日仍有近一個月之差距），系爭工程無論採
    用進度表所列之任何一項計算式核估，其結果均無法超過一
    年，本件請求顯屬無據。
  (五)鈞院若認為被告仍應給付上開物價指數調工程款者，則對於
    系爭工程第1至4期之工程款金額，被告依法仍得拒絕給付：
    依本件工程契約書第6 條第1 項第7 款之規定：「工程期
      限未達一年者，不按物價波動之影響而調整工程款；工程
      預定進度表中之工程期限達一年（365 天）者，按物價指
      數調整計算。」則有關該類工程款之請求範圍，當限以逾
      一年部分始得為之，較能符合當事人之真意，並合理解釋
      其文義（蓋就履約期限未達一年之工程，既已約定不按物
      價波動調整其工程款，倘若因嗣後另生其他事由，即得任
      由契約當事人之一方片面主張逕予調整，此舉不但顯與契
      約相悖，更與吾人經驗法則有違），故有關第1 至4 期之
      物價指數調整工程款，因仍在前開契約所定一年期限之內
      ，故該部分原告實不得請求。
    另依民法第127 條第7 款及第128 條之規定，本件上開物
      價指數調整工程款，觀其性質實與一般工程款項無異，而
      均屬承攬工作之報酬額，則其請求權之行使時效應僅二年
      ，並自各該期工程款估驗當月物價指數公布日之翌日起即
      得起算，惟原告卻遲至98年2 月11日始具狀訴追，故上開
      第1 至4 期之物價指數調整工程款請求權，亦已因超過二
      年而罹於時效，對此被告再主張時效抗辯，拒絕給付。原
      告所請第5 期之物價指數調整工程款部分，超逾一年部分
      之工程款始得請求調整，而第5 期工程估驗日期為96年2
      月13日，距系爭工程開工日95年3 月31日尚未超過一年，
      被告亦得主張拒絕付款。
  (六)原告所承攬被告之系爭工程，因工期並未超過一年，而有工
    程契約書第6 條第1 項第7 款規定：「工程期限未達一年者
    ，不按物價波動之影響而調整工程款」之適用，故其並無任
    何物價指數調整工程款可資請求，縱認原告有此請求權存在
    ，則被告亦僅同意支付第6 至8 期及尾款之物價指數調整工
    程款合計640178元，逾此部分之請求顯屬無據。
  (七)答辯聲明：
    原告之訴駁回。
    訴訟費用由原告負擔
    如受不利之判決，願供擔保請准免為假執行。
三、兩造不爭執事項：
  (一)被告於95年4 月7 日就其所轄「新竹二場原水調節池─機電
    工程」與原告簽訂工程契約書（工程編號WR-000000-00），
    委由原告承攬施作，約定工程期限為200 日曆天或土建工程
    相關部分完成後20日曆天，工程總價00000000元。被告於嗣
    後辦理變更追加工程，變更設計追加工期75日曆天。
  (二)系爭原水調節池之機電部分工程須併隨土建工程方可施作，
    土建工程部分由被告另行發包第三人施作，開工日期為95年
    5 月8 日、工期170 日曆天、工程預定竣工日95年11月23日
    ，因故遲至96年5 月14日始竣工。
  (三)系爭原告承攬之機電工程部分係於95年3 月31日開工，96年
    7 月3 日完工，經被告於96年8 月31日驗收合格，被告並已
    支付原約定之工程（含變更追加工程部分）結算部分金額00
    000000元。
  (四)本件系爭工程實際超過一年部分之工程款（即第6 期至第8
    期及尾款），若按物價指數調整其工程款為640178元。
四、兩造爭執事項要點：
  (一)系爭工程契約書第6條第1項第7款規定：「工程期限未達一
    年者，不按物價波動之影響而調整工程款；工程預定進度表
    中之工程期限達1 年（365 天）者，按物價指數調整計算。
    」應如何解釋？工程期限達1 年以上者，應就全部之工程款
    按物價指數調整計算抑或僅就超過1 年部分之工程款予以調
    整？
  (二)原告請求調整系爭工程款，有無理由？如有理由，被告應給
    付原告之金額為何？
五、按解釋契約，固須探求當事人立約時之真意，不能拘泥於契
    約之文字，但契約文字業已表示當事人真意，無須別事探求
    者，即不得反捨契約文字而更為曲解（最高法院17年上字第
    1118號判例意旨參照）。又工程期限未達1 年者，不按物價
    波動之影響而調整工程款；工程預定進度表中之工程期限達
    1 年（365 天）者，按物價指數調整計算，本件系爭工程契
    約書第6 條第1 項第7 款定有明文。依上揭契約條款觀之，
    系爭契約既以明文將工程期限區分為未達1 年及已達1 年，
    且未約定如預計之工程期限未達1 年即排除該條款適用，顯
    見系爭工程契約之真意應係指工程期限因故超過1 年時，仍
    有適用，依前揭判例意旨，契約文字業已表示當事人真意，
    則無須別事探求者，亦不得反捨契約文字而更為曲解。況通
    觀條文全文，並斟酌立約當時之情形，上開契約條款之約定
    係為防止系爭工程之原物料及勞力等成本費用因物價波動而
    受影響，致系爭契約之約定失其公平，故預先設定1 年為基
    準，若工程預定進度表中之工程期限達1 年者，則應按物價
    指數調整計算工程款，是縱兩造簽約時，雙方預計之工程期
    限未達1 年，然系爭工程亦可能因情事變更、追加工期或兩
    造同意延展工期等情事而致工程期限延長，上揭條款仍有適
    用之可能，與原先預計之工程期限為何並不相互排斥，是縱
    預定工程期限未達1 年，仍有此條款之適用。又工程期限達
    1 年以上者，究應將全部之工程款按物價指數調整計算，抑
    或僅就超過1 年部分之工程款予以調整，本院認依系爭契約
    條款之意旨觀之，此條款之約定既預先設定以1 年為調整物
    價指數之基準，故應以超過1 年部分，方需依上開條款調整
    工程款，方合乎契約真意，且該條款前段已明文規定「工程
    期限未達1 年者，不按物價波動之影響而調整工程款」，若
    工程期限超過1 年即採全部工程款均予以調整，則顯抵觸前
    段規定，故工程期限達1 年以上者，應就超過1 年部分之工
    程款予以調整，方合乎契約之真意。
六、原告主張依系爭工程契約書第6 條第1 項第7 款約定，系爭
    原告承攬之機電工程部分係於95年3 月31日開工，96年7 月
    3 日完工，工程預定進度表中之工程期限已逾1 年（365 天
    ），應按物價指數調整計算工程款等情。經查，原告承攬之
    機電工程部分係於95年3 月31日開工，直至96年5 月14日土
    建工程竣工，期間共計410 日，系爭機電工程於96年7 月3
    日完工，經被告於96年8 月31日驗收合格，總工期共計505
    個日曆天（410 日＋配合土建完成後20日＋變更設計展延工
    期75日＝505 日），業據原告提出被告亦不爭執之系爭工程
    契約書，及被告出具之工程結算驗收證明書影本各1 件為證
    ，自堪信為真實。被告於其出具之工程結算驗收證明書載明
    本件履約期限為「200 日曆天或配合土建相關部分完成後20
    日曆天完工＋變更設計展延工期至96年7 月3 日」，互核被
    告於「不（免）計入工期天數」欄位內未將上開土建工程遲
    延竣工日數予以扣除，顯見兩造於簽訂系爭工程契約之初及
    驗收合格時，即有將配合土建工程之工期併入系爭工程期限
    而為計算之展延工期合意，否則被告應將土建工程遲延之工
    期列入免計入工期天數，故本件兩造系爭機電工程之工程期
    限確實已達1 年以上，是依工程契約書第6 條第1 項第7 款
    約定，系爭工程應有按物價指數調整工程款規定之適用，就
    工程期限超過1 年部分之工程款應予以調整。本件系爭工程
    係於95年3 月31日開工，工程期限達1 年以上之96年4 月1
    日後之工程款（即第6 期至第8 期及尾款）應按物價指數調
    整。又實際超過1 年部分之工程款（即第6 期至第8 期及尾
    款），若按物價指數調整其工程款為640178元，業據兩造分
    別提出營建物價變動之物價指數調整計算表及按物價指數調
    整工程款明細表各1 份在卷可參，且為兩造所不爭，是原告
    主張按物價指數調整其工程款640178元部分為有理由；逾此
    部分之請求，為無理由。
七、被告另抗辯稱系爭土建工程遲延事由之發生，係屬不可歸責
    於雙方之事由，故延展期日應不得納入作為本件工程契約書
    第6 條第1 項第7 款之期限內云云。惟查，上開契約條款係
    物價指數調整之規定，其約定目的在於避免因工期延長致工
    程成本因物價指數波動而受過大之影響，與違約金之約定意
    旨並不相同，是系爭工程於工程期限超過1 年時，即有上開
    契約條款之適用，與被告有無可歸責事由致工程期限延長無
    涉，且依被告所出具之工程結算驗收證明書未將該遲延工期
    列入免計入工期天數，兩造應有將該部分工期展延之合意，
    已如前述。至原告雖同意於75日內展延系爭工程之工期，且
    不計入違約金日數，然其並未同意排除工程契約書第6 條第
    1 項第7 款規定之適用，且若將系爭契約書第6 條第1 項第
    7 款之期限解釋為應扣除延展期日，反而使契約當事人可藉
    延展期日架空系爭契約條款之約定，則有失契約之合理公平
    ，是系爭工程期限應自95年3 月31日開工時起，算至96年7
    月3 日完工時止，共計505 個日曆天，不應扣除變更延展之
    期日，是被告所辯無足憑採。
八、綜上所述，原告基於系爭工程契約書第6 條第1 項第7 款之
    規定請求被告給付640178元，及自起訴狀繕本送達翌日即98
    年2 月20日起至清償日止，按年息5%計算之法定遲延利息部
    份，為有理由，應予准許；逾此範圍之請求，非有理由，應
    予駁回。
九、兩造均陳明願供擔保，聲請宣告假執行及免為假執行，就原
    告勝訴部分，核無不合，爰分別酌定相當擔保金額准許之。
    至原告敗訴部分，其訴既經駁回，假執行之聲請即失所附麗
    ，應併予駁回。
十一、本件事證已臻明確，兩造所為之其他主張、陳述並所提之
      證據，經審酌後，認均與本件之結論無礙，不再一一論述
      ，併予敘明。
十二、訴訟費用負擔之依據：民事訴訟法第79條。
中    華    民    國    98    年    6    月    25    日
                  民事第三庭    法  官  張紫能
以上正本係照原本作成
如對本判決上訴，須於判決送達後20日內向本院提出上訴狀
中    華    民    國    98    年    6    月    25    日
                            書記官  華海珍

司法院資訊處製作；財團法人民間司法改革基金會備份。
